臺灣高等法院刑事判決
109年度交上易字第185號
上  訴  人  
即  被  告  張容毓



選任辯護人  林禮模律師(法律扶助律師)
上列上訴人因過失傷害案件，不服臺灣基隆地方法院109年度交
易字第26號，中華民國109年3月18日第一審判決（起訴案號：臺
灣基隆地方檢察署108年度調偵字第274號），提起上訴，本院判
決如下：
    主  文
上訴駁回。
    犯罪事實
一、張容毓無駕駛執照，竟於民國107年11月16日下午4時許，駕
    駛車牌號碼00-0000號自用小客車（下稱甲車），沿新北市
    瑞芳區臺2線公路由基隆往宜蘭方向行駛，迨同日下午4時15
    分許，途經臺2線76.5公里處時，本應注意在劃有分向限制
    線之路段，不得駛入來車之車道內，且應注意車前狀況，並
    隨時採取必要之安全措施，而依當時天候雖陰，但有日間自
    然光線，路況係乾燥、無缺陷之柏油路面，又無障礙物，且
    視距良好，並無不能注意之情事，詎張容毓疏未注意及此，
    貿然跨越分向限制線駛入對向車道，適許○旗（所涉過失傷
    害部分，業經臺灣基隆地方檢察署檢察官以108年度調偵字
    第274號為不起訴處分確定）駕駛車牌號碼000-0000號租賃
    小客車（下稱乙車）搭載陳○儀、何○鳳、許○恩（100年5月
    生）、許○玹（103年12月生）、林○希（103年2月生），沿
    新北市瑞芳區臺2線公路由宜蘭往基隆方向之車道駛至該處
    ，見狀閃避不及，2車因而發生碰撞，致陳○儀受有胸部挫傷
    、左手拇指挫傷、左小腿撕裂傷4公分等傷害；何○鳳受有下
    腹壁擦挫傷之傷害；許○恩受有口腔內部表淺性撕裂傷約0.5
    公分之傷害；許○玹背部挫傷、腹部挫傷之傷害；林○希受有
    腹部挫傷及擦傷之傷害。張容毓於肇事後，在未被有偵查犯
    罪職權之機關或公務員發覺前，於警察據報前往傷者就醫之
    醫院處理時在場，並當場承認為肇事人，因而接受裁判。
二、案經陳○儀、何○鳳、許○恩及許○玹之父許○旗、林○希之母許
    ○萍訴由新北市政府警察局瑞芳分局報告臺灣基隆地方檢察
    署檢察官偵查起訴。
    理  由
壹、證據能力部分：
一、按被告以外之人於審判外之言詞或書面陳述，除法律有規定
    者外，不得作為證據，刑事訴訟法第159條第1項定有明文。
    又被告以外之人於審判外之陳述，雖不符刑事訴訟法第159
    條之1至第159條之4之規定，而經當事人於審判程序同意作
    為證據，法院審酌該言詞陳述或書面陳述作成時之情況，認
    為適當者，亦得為證據；當事人、代理人或辯護人於法院調
    查證據時，知有同法第159條第1項不得為證據之情形，而未
    於言詞辯論終結前聲明異議者，視為有前項之同意，刑事訴
    訟法第159條之5亦有明文。查本件檢察官、上訴人即被告張
    容毓及其辯護人於言詞辯論終結前，均未就本院所認定犯罪
    事實而經調查採用之證據之證據能力予以爭執（見本院卷第
    88至91頁、第128至130頁），本院復審酌各該證據作成時之
    情況，尚無違法及證明力明顯過低之瑕疵，認以之作為證據
    應屬適當，揆諸上開規定，本件經調查之證據，均有證據能
    力。
二、至於本院所引之非供述證據部分，並無證據證明係公務員違
    法取得，亦無依法應排除其證據能力之情形，應有證據能力
    。
貳、實體部分：
一、認定犯罪事實所憑之證據及理由：
  ㈠上開犯罪事實，業據被告於原審及本院審理時坦承不諱（見
    臺灣基隆地方法院109年度交易字第26號卷【下稱原審卷】
    第60至61頁、第69頁；本院卷第131頁、第133頁），核與證
    人即告訴人許○旗（見臺灣基隆地方檢察署108年度偵字第13
    01號卷【下稱偵卷】第17至23頁、第59至65頁、第163頁、
    第197至201頁）、陳○儀（見偵卷第67至71頁、第163至165
    頁、第197頁）、何○鳳（見偵卷第163至165頁）分別於警詢
    、偵查中之證述情節大致相符，並有新北市政府警察局瑞芳
    分局道路交通事故現場圖（見偵卷第41至43頁）、道路交通
    事故調查報告表㈠㈡（見偵卷第45至51頁）、談話紀錄表（見
    偵卷第53至57頁）、現場暨車損照片10張（見偵卷第第87至
    95頁）、中華電信車號查詢汽車車籍資料（見偵卷第107至1
    09頁）、新北市政府警察局舉發違反道路交通管理事件通知
    單（見偵卷第125頁）、臺灣基隆地方檢察署勘驗筆錄（見
    臺灣基隆地方檢察署108年度調偵字第274號卷【下稱調偵卷
    】第35至38頁）、長庚醫療財團法人基隆長庚紀念醫院於10
    7年11月16日出具之診斷證明書5件（見偵卷第73頁、第77頁
    、第79頁、第81頁、第168-1頁）在卷可稽。
　㈡被告於原審中固另以印象中車禍時開車之人非到庭之告訴人
    許○旗云云置辯（見原審卷第59頁）。然依原審當庭比對告
    訴人許○旗之身分證件與其於警詢時留存之個人資料、車籍
    及駕照資料、偵訊筆錄所載個人資料等，該姓名、出生年月
    日、身分證統一編號均相符，確為同一人無疑，是被告恐因
    記憶模糊而有誤解，其此部分所辯既與卷存事證不符，又無
    其他事證足認所述較與事證相合，尚難逕採。
　㈢至卷附現場照片雖顯示乙車於發生車禍後，呈跨越分向限制
    線，並非完全停止於其應行車道內之情狀（見偵卷第89至91
    頁），惟依檢察官於偵查中勘驗乙車之行車紀錄器畫面顯示
    ，乙車靠右行駛在新北市瑞芳區臺2線道路上，該路段為雙
    向單線道，車道中央繪有分向限制線，嗣甲車自對向行駛而
    來，跨越分向限制線並撞上乙車等情，有檢察官勘驗筆錄及
    行車紀錄器翻拍畫面在卷可佐（見調偵卷第35至38頁），足
    見告訴人許○旗在兩車碰撞前，係駕駛乙車依規定行駛於其
    應行車道內；參以告訴人許○旗於偵查中證稱：過彎後，被
    告突然從對向車道過來，開到伊面前，快撞到伊時，伊往左
    拉了方向盤，撞到後，因為力道很大，車往左邊偏等語（見
    偵卷第199頁），故乙車係因撞擊力道甚大，致呈跨越分向
    限制線停下情形，要至明灼，亦無從為有利被告之事實認定
    。
　㈣汽車在未劃設慢車道之雙向二車道行駛時，在劃有分向限制
    線之路段，不得駛入來車之車道內；汽車行駛時，駕駛人應
    注意車前狀況，並隨時採取必要之安全措施，道路交通安全
    規則第97條第1項第2款、第94條第3項定有明文，此為一般
    駕駛人所應注意並確實遵守之事項，被告既駕駛車輛行駛於
    道路，自難諉為不知。而本件道路交通事故發生當時天候為
    陰，日間有自然光線，路況係乾燥、無缺陷之柏油路面，又
    無障礙物，且視距良好，有前開道路交通事故調查報告表㈠
    （見偵卷第45頁）及現場照片6張（見偵卷第87至91頁）在
    卷可參，顯無不能注意之情事，詎被告竟未注意而肇事，其
    應負過失責任甚明。
　㈤本件道路交通事故致陳○儀受有胸部挫傷、左手拇指挫傷、左
    小腿撕裂傷4公分等傷害；何○鳳受有下腹壁擦挫傷之傷害；
    許○恩受有口腔內部表淺性撕裂傷約0.5公分之傷害；許○玹
    背部挫傷、腹部挫傷之傷害；林○希受有腹部挫傷及擦傷之
    傷害，有卷附之長庚醫療財團法人基隆長庚紀念醫院於107
    年11月16日出具之診斷證明書5件（偵卷第73頁、第77頁、
    第79頁、第81頁、第168-1頁）足稽，已如前述，是被告之
    過失行為與被害人等之傷害結果間，有相當因果關係。
  ㈥綜上所述，足認被告前揭任意性自白與事實相符，可以採信
    。本件罪證明確，被告犯行洵堪認定，應依法論科。
二、論罪：
  ㈠行為後法律有變更者，適用行為時之法律。但行為後之法律
    有利於行為人者，適用最有利於行為人之法律，刑法第2條
    第1項定有明文。被告行為後，刑法第284條業於108年5月29
    日修正公布施行，於108年5月31日生效。修正前刑法第284
    條第1項前段規定：「因過失傷害人者，處六月以下有期徒
    刑、拘役或五百元（銀元）以下罰金」；修正後刑法第284
    條前段則規定：「因過失傷害人者，處一年以下有期徒刑、
    拘役或十萬元（新臺幣）以下罰金」，經比較新、舊法律，
    108年5月31日生效之刑法第284條前段規定並未較有利於被
    告，依刑法第2條第1項前段規定，仍應適用行為時即修正前
    刑法第284條第1項前段規定處斷。
　㈡又刑法總則之加重，係概括性之規定，所有罪名均一體適用
    ；刑法分則之加重，係就犯罪類型變更之個別犯罪行為予以
    加重，成為另一獨立之罪名。道路交通管理處罰條例第86條
    第1項規定：「汽車駕駛人，無駕駛執照駕車、酒醉駕車、
    吸食毒品或迷幻藥駕車、行駛人行道或行經行人穿越道不依
    規定讓行人優先通行，因而致人受傷或死亡，依法應負刑事
    責任者，加重其刑至二分之一。」係就刑法第276條之過失
    致人於死罪、第284條之過失傷害（及致重傷）罪之基本犯
    罪類型，對於加害人為汽車駕駛人，於從事駕駛汽車之特定
    行為時，無駕駛執照駕車、酒醉駕車、吸食毒品或迷幻藥駕
    車、行駛人行道或行經行人穿越道不依規定讓行人優先通行
    ，因而致人受傷或死亡之特殊行為要件予以加重處罰，已就
    上述刑法第276條、第284條各罪犯罪類型變更之個別犯罪行
    為予以加重，而成另一獨立之罪名，自屬刑法分則加重之性
    質（最高法院99年度台非字第198號判決意旨參照）。
  ㈢本件被告於案發時，並無駕駛執照，是核被告所為係犯道路
    交通管理處罰條例第86條第1項、修正前刑法第284條第1項
    前段之汽車駕駛人無駕駛執照駕車因而過失傷害人罪。
  ㈣被告以一過失行為，同時侵害告訴人陳○儀、何○鳳及被害人
    許○恩、許○玹、林○希5人之身體法益而觸犯數罪名，為想像
    競合犯，依刑法第55條規定，應從一重處斷。
三、刑之加重、減輕：
  ㈠被告無駕駛執照而駕車肇事致人受傷，其依法應負之過失致
    人受傷刑事責任，應依道路交通管理處罰條例第86條第1項
    之規定，加重其刑至二分之一。
  ㈡被告於肇事後，在未被有偵查犯罪職權之機關或公務員知悉
    前，於警察據報前往傷者就醫之醫院處理時在場，並當場承
    認為肇事人，因而接受裁判等情，有道路交通事故肇事人自
    首情形記錄表在卷可考（見偵卷第101頁），為對未發覺之
    犯罪自首，爰依刑法第62條前段之規定，減輕其刑。
  ㈢又刑有加重及減輕者，應依刑法第71條第1項規定，先加後減
    。
  ㈣至被告雖因罹患思覺失調症於臺北榮民總醫院長期治療，有
    該院診斷證明書在卷可按（見偵卷第137頁），惟被告於警
    詢中自陳駕駛00-0000號自用小客車沿臺2線由基隆往宜蘭方
    向行駛至事故地點，其沒有自用小客車駕照，行照正常，事
    故發生當時正開車要去宜蘭運動公園等語（見偵卷第19頁）
    ，顯然對於事故前之行車動向、目的地及其自身無駕駛執照
    、有行車執照等情知之甚詳；嗣於原審中亦自承平常沒有開
    車，當天開車是因為心情不好，沒有駕照，也知道沒有駕照
    不能開車，會發生危險等語（見原審卷第60至61頁），可見
    被告理解其無駕駛執照而駕駛自用小客車此一行為之意義，
    依其辨識而決定行為與否之能力並無顯著減損，且於原審中
    就訊問之問題能以一問一答之方式表示意見，均能清楚對答
    ，與常人無異，也未見有何無法為完全陳述或思慮能力顯著
    降低之情形，足認被告意識清楚，尚未達因精神障礙或其他
    心智缺陷而得適用刑法第19條第1項或第2項規定減刑之程度
    ，附此敘明。
四、原審本於同上見解，認定被告前揭犯行，罪證明確，適用道
    路交通管理處罰條例第86條第1項，刑法第2條第1項前段，
    修正前刑法第284條第1項前段，刑法第55條、第62條前段、
    第41條第1項前段，刑法施行法第1條之1第1項、第2項前段
    等規定，並審酌被告駕駛車輛於道路上，本應高度謹慎並恪
    遵交通規則，以維護或保障所有道路使用者之人身、財產安
    全，竟無照駕車，又跨越分向限制線駛至對向車道，肇事之
    過失情節重大，迄未與被害人等達成和解；然被告於審理時
    坦認犯行，犯後態度尚可，兼衡被害人等所受傷勢，暨被告
    自陳大學畢業，無業、家境勉持，有精神疾病，前曾受家暴
    ，身體尚未完全康復，行動不方便需他人照顧，現仍復健中
    ，無法獨自生活或找工作，無能力賠償等一切情狀，判處有
    期徒刑3月，並諭知如易科罰金，以新臺幣1,000元折算1日
    。其認事用法，核無違誤，量刑亦稱妥適。
五、被告上訴意旨及辯護人為被告辯護略以：被告因罹患思覺失
    調症及目前因骨折僅能在家療養腿傷，無謀生能力，依賴接
    濟，經濟狀況十分拮拒，請考量上情，從輕量刑，並為緩刑
    宣告云云。惟刑之量定及緩刑之宣告，俱屬事實審法院得依
    職權自由裁量之事項，苟已以行為人之責任為基礎，審酌刑
    法第57條所列各款事項，並未逾越法定刑度或濫用其權限，
    即不得任意指摘為違法（最高法院107年度台上字第545號判
    決意旨參照）。本件被告之犯行既經認定，原審判決之量刑
    業依刑法第57條規定而為衡酌，亦經本院詳述於前（見理由
    欄貳四），並未逾越職權，亦未違反比例原則。參以本案被
    害人多達5人，受有不等之身體傷害，衡諸修正前刑法第284
    條第1項前段過失傷害人罪，其法定刑為「六月以下有期徒
    刑、拘役或五百元（銀元）以下罰金」，而被告犯上開罪名
    既經認定，且應依道路交通管理處罰條例第86條第1項規定
    加重其刑（見理由欄貳三㈠），經審酌刑法第57條各款所列
    情形後而為量刑，並未逾處斷刑之範圍，亦無濫用其權限或
    明顯違背公平、比例原則或整體法律秩序之理念，於上訴本
    院後，亦未能與被害人等達成和解、賠償損害以取得其等諒
    解，是僅以前開情詞，尚無從動搖原審量刑之適法性而得為
    有利被告之斟酌，且核無以暫不執行為適當之情形，故認不
    宜宣告緩刑。從而，被告上訴意旨及爭執量刑、請求宣告緩
    刑，均無理由，應予駁回。
據上論斷，應依刑事訴訟法第368條，判決如主文。
本案經檢察官謝雨青、林姿妤提起公訴，檢察官林黛利到庭執行
職務。
中　　華　　民　　國　　109 　年　　9 　　月　　17　　日
                  刑事第三庭    審判長法　官  張惠立
                                      法　官  廖怡貞
                                      法　官  張江澤
以上正本證明與原本無異。
不得上訴。
                                      書記官  林明慧
中　　華　　民　　國　　109 　年　　9 　　月　　18　　日
附錄：本案論罪科刑法條全文　　　　　　　　　　　　　　　
道路交通管理處罰條例第86條
（刑責之加重及減輕）
汽車駕駛人，無駕駛執照駕車、酒醉駕車、吸食毒品或迷幻藥駕
車、行駛人行道或行經行人穿越道不依規定讓行人優先通行，因
而致人受傷或死亡，依法應負刑事責任者，加重其刑至二分之一
。
汽車駕駛人，在快車道依規定駕車行駛，因行人或慢車不依規定
，擅自進入快車道，而致人受傷或死亡，依法應負刑事責任者，
減輕其刑。

修正前中華民國刑法第284條
（過失傷害罪）
因過失傷害人者，處6月以下有期徒刑、拘役或5百元以下罰金，
致重傷者，處1年以下有期徒刑、拘役或5百元以下罰金。
從事業務之人，因業務上之過失傷害人者，處1年以下有期徒刑
、拘役或1千元以下罰金，致重傷者，處3年以下有期徒刑、拘役
或2千元以下罰金。